最　高　行　政　法　院　判　決
　　　　　　　　　　　　　　　　　　 96年度判字第01563號
上　訴　人　甲○○
被 上訴 人　經濟部智慧財產局
代　表　人　乙○○
參　加　人　統一企業股份有限公司
代　表　人　丙○○
上列當事人間因商標評定事件，上訴人對於中華民國94年12月27
日臺北高等行政法院94年度訴字第36號判決，提起上訴。本院判
決如下：
　　主  文
上訴駁回。
上訴審訴訟費用由上訴人負擔。
　　理  由
一、本件上訴人於民國（下同）85年2月17日以「紅景天及圖」
    商標，指定使用於當時商標法施行細則第49條所定商品及服
    務分類表第32類之啤酒、汽水、蓮藕茶、人蔘茶、青草茶、
    冬瓜茶、洛神茶等商品，向前經濟部中央標準局（88年1月
    26日改制為經濟部智慧財產局）申請註冊，經被上訴人審查
    ，准列為註冊第750466號商標（下稱系爭商標，如附圖）。
    嗣參加人以該註冊商標有違註冊時商標法第37條第1項第6、
    10款規定，對之申請評定。嗣商標法於92年11月28日修正公
    布施行，參加人依商標法第91條第1項規定，主張系爭商標
    亦有違現行商標法第23條第1項第2、3、11款規定。案經被
    上訴人審查，以93年7月12日中台評字第920384號商標評定
    書為系爭商標之註冊應予撤銷之處分。上訴人不服，循序提
    起行政訴訟，遭原審判決駁回，遂提起本件上訴。
二、上訴人在原審起訴意旨略以：系爭商標中「紅景天」不過為
    該商標之部分，非最顯著者。本件應依申請「註冊當時」所
    存在之客觀事實認定，系爭商標當年既准註冊，自無誤認誤
    信之虞，被上訴人卻以時空變遷之今日情況，遂以否定當年
    核准註冊之系爭商標，顯失公允。且被上訴人既謂係「西藏
    」常用中草藥，自顯非「臺灣」常用或常見者，無使臺灣一
    般民眾誤認誤信可言。另本件早於86年已獲被上訴人准予註
    冊，若被上訴人認「紅景天」為植物有誤認誤信商品之虞，
    何以准予註冊，又何不早撤銷，迄今已七年，始遽行撤銷，
    有違信賴保護原則、法安定性。況另有多件案例以植物名稱
    、食品名稱或中藥材名稱為商標圖樣而獲准註冊，基於平等
    原則，自無單獨撤銷本件商標之理。為此，訴請撤銷訴願決
    定及原處分等語。
三、被上訴人則以：「紅景天」係西藏傳統天然藥用植物，藏語
    為「蘇羅瑪寶」，是在海拔4千公尺以上生長之藥用植物，
    其主要功效可以抗缺氧、抗疲勞、活血止痛、增強人體免疫
    力。早於兩千年前人們就已懂得利用紅景天。「本草綱目」
    記載：紅景天為本草上品，功效扶正固本。是上訴人以相同
    之中文「紅景天」作為系爭商標圖樣一部分申請註冊，指定
    使用於蓮藕茶、人蔘茶、青草茶、冬瓜茶、洛神茶等商品，
    難謂無使人誤認誤信該等商品含有「紅景天」成分，而對其
    所表彰產品之品質、性質產生誤信誤購之虞。另上訴人所舉
    以植物名稱、食物名稱或中藥材名稱作為商標圖樣而獲准註
    冊之諸案例，核其圖樣與本件有別，案情各異，自不得比附
    援引，執為系爭商標應准註冊之論據等語，資為抗辯。
四、原審斟酌全辯論意旨及調查證據之結果，以：依參加人於原
    處分卷內所檢送之資料，可知「紅景天」係西藏傳統天然藥
    用植物，藏語為「蘇羅瑪寶」，是在海拔4千公尺以上生長
    的藥用植物，其主要功效可以抗缺氧、抗疲勞、活血止痛、
    增強人體免疫力。早於兩千年前人們就已懂得利用紅景天。
    「本草綱目」記載：紅景天為本草上品，功效扶正固本。是
    上訴人以相同之中文「紅景天」作為系爭商標圖樣一部分申
    請註冊，指定使用於蓮藕茶、人蔘茶、青草茶、冬瓜茶、洛
    神茶等商品，難謂無使人誤認誤信該等商品含有「紅景天」
    成分，而對其所表彰產品之品質、性質產生誤信誤購之虞。
    至上訴人所舉以植物名稱、食物名稱或中藥材名稱作為商標
    圖樣而獲准註冊之諸案例，核其圖樣與本件有別，案情各異
    ，自不得比附援引，執為本件商標應准註冊之論據。從而，
    被上訴人所為系爭商標之註冊應予撤銷之處分，於法並無違
    誤，訴願決定予以維持，亦無不合等語，而為駁回上訴人在
    原審之訴之判決。
五、上訴人上訴意旨復以：（一）本件系爭商標申請註冊當年，
    國內民眾對「紅景天」根本普遍不知，自無誤認誤信之虞，
    況縱如被上訴人於評定書所謂，國人赴大陸經商、投資、旅
    遊之情形普遍，兩岸經貿文化交流頻繁，惟國人終究非前往
    「西藏地區」，何能使國人普遍知悉「西藏之中草藥」。又
    網路資訊發達，一般民眾得以得知正確資訊，更無誤信誤認
    之虞。另從系爭商標之主要部分為「立體蓮花」圖形，從整
    體商標而言，亦不致被誤信誤認。然原審判決僅就紅景天的
    產地及功效說明，對於上訴人之理由，不足採信並未予說明
    ，實屬判決不備理由。（二）上訴人舉出以植物名稱、食品
    名稱或中藥材名稱為商標圖樣而獲准註冊，基於平等原則，
    自無單獨撤銷本件商標之理。然原審徒以「核其圖樣與本件
    有別，案情各異，自不得比附援引，執為本件商標應准許註
    冊之論據」，惟並未說明「何處有別」「案情如何相異」，
    不但理由不備且違背平等原則。（三）上訴人早於86年即已
    依法向行政主管機關申請核准，原核准機關核准之效力亦已
    有既存多年的「安定」，此乃法治國依法行政的效果，及法
    本具有「明確性」「安定性」，被上訴人竟以國外或變遷後
    之現況情勢，反評定撤銷自己所核准有效多年之商標，實違
    反法治國原則。（四）參加人於93年8月16日以其產品「康
    典」申請商標，該商品包裝外殼以明顯較大之紅色字體標示
    西藏紅景天等字，該產品更有引人誤信、誤購之虞，然被上
    訴人竟以其為適格之利害關係人，將上訴人正當核准之商標
    輕易撤銷，殊顯可議。為此，訴請廢棄原判決，撤銷訴願決
    定及原處分等語。
六、本院查：
（一）按「本法中華民國92年4月29日修正施行前，已申請或提
      請評定，尚未評決之評定案件，以本法修正施行前及本法
      修正施行後之規定均為違法事由為限，始撤銷其註冊；其
      程序依修正後之規定辦理。」為商標法第91條第1項所明
      定。次按商標圖樣「使公眾誤認誤信其商品之性質、品質
      或產地之虞者」，不得申請註冊，及商標「使公眾誤認誤
      信其商品或服務之性質、品質或產地之虞者」，不得註冊
      ，分別為修正前商標法第37條第1項第6款及現行商標法第
      23條第1項第11款所明定；查此款規定旨在維護社會公平
      競爭之秩序，避免一般消費者對標示該圖樣之商品性質、
      品質或產地等產生混淆誤認而購買。經查：系爭商標圖樣
      一部分之中文「紅景天」，係西藏傳統天然藥用植物，依
      「本草綱目」記載，為本草上品，具扶正固本之功效，且
      是早於兩千年前即懂得利用；故上訴人申請註冊將之指定
      使用於蓮藕茶、人蔘茶、青草茶、冬瓜茶、洛神茶等商品
      ，難謂無使人誤認誤信該等商品含有「紅景天」成分，而
      對其所表彰產品之品質、性質產生誤信誤購之虞等情，已
      經原審判決依調查證據之辯論結果，詳述其得心證之理由
      ；「紅景天」雖係西藏傳統天然藥用植物，然其既已為「
      本草綱目」所記載，且是早於兩千年前即懂得利用之藥用
      植物，足見此資訊並非僅曾前去西藏地區者所得知悉；並
      系爭商標雖另有立體蓮花之圖樣，然其上僅有「「紅景天
      」之文字，且該字樣寓目觀之，極為明顯，加以系爭商標
      又是指定使用於蓮藕茶、人蔘茶、青草茶、冬瓜茶、洛神
      茶等食品，故原審判決認其會使人誤認誤信該等商品含有
      「紅景天」成分，而對其所表彰商品之品質、性質有誤信
      誤購之虞，即與經驗法則及論理法則無違，亦無理由不備
      之情，上訴意旨據以指摘原審判決違法云云，並無可採。
      又其他之商標註冊案縱有使用植物名稱或中藥材名稱情事
      者，亦因各別商標圖樣本既不同，是其個案情況自無從援
      為其他個案之論據，故亦不生違反平等原則情事。上訴意
      旨再就已經原審判決詳為論述之事項，指摘原審判決有理
      由不備及違反平等原則之違法云云，亦無可採。
（二）又按「商標之註冊違反第31條第5項、第36條、第37條第1
      項或第42條第2項後段之規定者，利害關係人得申請商標
      主管機關評定其註冊為無效。」本件申請評定時之商標法
      第52條第1項定有明文。查商標評定制度，亦如同異議制
      度，目的在給予第三人對於商標專責機關核准商標註冊之
      處分，有表明不服之機會，並有輔助商標審查不足之功能
      ；是基此制度之規範目的，除法律有明文規定之事項外，
      尚不得以商標已經核准註冊多年，而爭執評定之結果。又
      因商標評定係屬異議期間後之爭議機制，故針對上述事由
      所為商標評定之申請，當時商標法乃明定有須為利害關係
      人之限制；至是否為利害關係人，則不以其是否有其他商
      標註冊事件為必要。經查，商標評定制度，既因如前述目
      的而規定之機制，是其若有符合法律規定要件之事實時，
      被上訴人即應為撤銷註冊之處分，尚與所謂法之安定性無
      涉。另原審判決認系爭商標圖樣有致公眾誤認誤信其商品
      之性質及品質之虞，亦非以變遷後之現狀作為判斷之基準
      ，亦已如前述，故上訴意旨再據以指摘，尚無足採。再參
      加人嗣後是否另有申請商標註冊之商品有引人誤信、誤購
      之虞，乃另案之問題，尚不得執以謂其於本件非屬利害關
      係人，故上訴意旨據以指摘，亦不足採。
（三）綜上所述，原審判決將訴願決定及原處分均予維持，而駁
      回上訴人在原審之訴，核與應適用之法規，並無違背。上
      訴論旨，指摘原審判決違法，求予廢棄，為無理由，應予
      駁回。
據上論結，本件上訴為無理由，依行政訴訟法第255條第1項、第
98條第3項前段，判決如主文。
中　　華　　民　　國　　96　　年　　8　　 月　　30　　日
                  第一庭審判長法  官　高　啟　燦
                              法  官  黃　璽　君
                              法  官　廖　宏　明
                              法  官　楊　惠　欽
                              法  官　林　樹　埔
以  上  正  本  證  明  與  原  本  無  異
中　　華　　民　　國　　96　　年　　8　　 月　　30　　日
　　　　　　　　　　　　　　　書記官　張　雅　琴
